臺灣高等法院刑事判決　　　　　　　　96年度上訴字第2458號
上　訴　人
即　被　告　甲○○
選任辯護人　陳進會律師
上列上訴人因妨害自由案件，不服臺灣臺北地方法院95年度訴字
第1727號，中華民國96年3 月27日第一審判決（起訴案號：臺灣
臺北地方法院檢察署95年度偵字第12850 號），提起上訴，本院
判決如下：
    主  文
原判決關於甲○○部分撤銷。
甲○○共同以非法方法，剝奪人之行動自由，處有期徒刑肆月，
減為有期徒刑貳月，如易科罰金，均以銀元參佰元即新臺幣玖佰
元折算壹日。
    事  實
一、甲○○前向丙○○承包屋主陳宏亮位於臺北市○○○路○段
    二五六號八樓住處（下稱本案工地）之裝潢工程，而與丙○○對於工程施工品質及款項給付有糾紛，楊鈞銘則受僱於甲○○施作本案工地之裝潢工作。甲○○於民國九十四年十一
    月一日下午向楊鈞銘稱其之前被丙○○掛電話，認為丙○○
    太囂張，要求楊鈞銘配合演戲，楊鈞銘遂與甲○○基於妨害
    自由之犯意聯絡，先由楊鈞銘利用欲取回置於本案工地之工
    具與材料之機會，通知丙○○前往該處開門，嗣楊鈞銘、丙○○、屋主陳宏亮及甲○○於當日下午四點左右陸續到場後
    （乙○○原已在工地），甲○○與丙○○因工程款及施工品
    質等問題再起爭執，甲○○當場令楊鈞銘撥打電話找三組人
    馬押人（意指丙○○），楊鈞銘遂佯裝撥打電話找人，並於
    佯裝通話完畢後向甲○○報告已辦妥。稍後，甲○○令楊鈞
    銘察看人是否已到，楊鈞銘佯裝欲前往查看，返回現場後向
    甲○○佯稱人馬已在樓下，甲○○聞言，即向在場之丙○○
    恫稱：「沒把事情解決的話，別想走出大門」，及向陳宏亮
    稱：「抱歉，在場的都不能走」等暗示如丙○○與陳宏亮當
    時離開現場，其等之生命、身體、自由將可能受有危害之語
    ，使丙○○與陳宏亮均心生畏怖而不敢離去，並迫使丙○○
    簽下內容為於九十四年十一月三日上午十點前給付七萬二千
    元工程款之切結書。嗣丙○○與陳宏亮於同日下午八點左右
    始離開上址。
二、案經丙○○訴由臺北市政府警察局信義分局報請臺灣臺北地
    方法院檢察署檢察官偵查起訴。
    理  由
一、認定犯罪事實所憑之證據及理由：
    訊據被告甲○○雖坦承於上揭時、地曾在上址與屋主陳宏亮
    及告訴人丙○○討論工程之事，惟否認有妨害自由之犯行，
    辯稱：伊未對丙○○講過這些恐嚇的話，押人是楊鈞銘講的
    ，伊有制止楊鈞銘這些話不能講，伊更未限制其等自由，其
    等自得自由進出云云。經查：
（一）告訴人丙○○及被害人陳宏亮等於九十四年十一月一日下
      午四時進入本案工地，嗣於晚間八時許始離去，其間，告
      訴人丙○○並簽立切結書一紙予被告等情，業據證人即告
      訴人丙○○、證人即被害人陳宏亮、在場證人乙○○具結
      證稱在卷（原審卷第三三至三五、五六、五八頁，本院卷
      第三八至四一頁），復有切結書一紙附卷可稽（見偵卷第
      三一頁），被告對此亦不爭執，堪予認定。
（二）關於現場情形，證人即告訴人丙○○於原審審理時證稱：
      九十四年十一月一日下午，其剛好要到本案工地，到場時
      有其弟乙○○及楊鈞銘，之後陳宏亮及被告甲○○依序到
      達。被告楊鈞銘告知要拿工具及材料，其遂前往現場。被
      告甲○○到場後，要求其給付全額工程款，但其認為被告
      甲○○偷工減料，工程也沒做完，所以要他停工，他不願
      意，說其補發全額工程款才願意停工，其則不同意，被告
      甲○○遂當著陳宏亮、乙○○及其面前，令楊鈞銘叫三組
      人馬在樓下讓其不能離開，並擋在門口，要其把事情解決
      後才能離開，有聽到被告楊鈞銘打電話叫三組人騎機車過
      來，所謂一組是一臺機車載一個人，總共六個人，也有聽
      到被告楊鈞銘在現場向被告甲○○報告人已經在樓下，其
      簽完切結後聽到被告甲○○叫楊鈞銘帶那些人去吃飯。當
      天不離開的原因是怕遭被告甲○○找來的人對其不利，加
      上被告甲○○說的三組人馬及器械，將有八、九個人，所
      以簽切結書時也會害怕（見原審卷第三三至三六頁）。證
      人丙○○所證事實，核與在場證人乙○○於本院審理中具
      結後經檢辯詰問之內容相符。
（三）在場證人即屋主陳宏亮於原審審理時證稱：臺北市○○○
      路○段二五六號八樓為其於九十四年十一月間委託告訴人
      丙○○施工。施工期間的某一天，其正巧要到工地看看，
      小楊即楊鈞銘、丙○○、丙○○之弟（即乙○○）均在場
      ，後來被告甲○○也到場。當天甲○○與丙○○有爭執，
      丙○○對甲○○的施工品質不是很滿意，當時楊鈞銘是甲○○的員工，雙方有一些情緒性的話出來，甲○○要丙○○直接說出來什麼地方不滿意，他可以重做，但丙○○很
      不滿，所以根本不要甲○○繼續做，甲○○很生氣，向丙○○說那錢要全部給他，丙○○更不滿，他認為甲○○只
      做一部分，又做不好，還想要全部的錢，甲○○就要楊鈞
      銘打電話找一些人來，叫丙○○簽一份切結書，保證要給
      甲○○多少錢……在這過程中，甲○○有說一些話，使其
      與丙○○都覺得最好是當場切結比較好。甲○○叫楊鈞銘
      打電話，楊鈞銘當場在其等面前打電話，過一陣子，甲○○叫楊鈞銘去看看人來了沒，楊鈞銘就出去，再過一陣子
      ，回來說人來了，甲○○叫其等想一想，說如果今天沒有
      結論的話，不會讓我及丙○○出我家的門，有點暗示出去
      就會有麻煩。（問：甲○○有無威脅你不能出去？）有跟
      我說抱歉，在場的都不能走之類的話，我有被威脅不能出
      去的感覺，覺得有點害怕，所以跟丙○○都不敢離開等語
      （見原審卷第五六至五八頁）
（四）證人即共犯楊鈞銘於原審審理時證稱：九十四年十一月一
      日下午四點我前往本案工地時門被上鎖，沒有開，丙○○
      到場後，請屋內的人開門才進去的。到現場之前甲○○有
      先說他跟丙○○有爭執，已經惡言相向，還被丙○○掛電
      話，說丙○○太囂張，要其配合演一場戲，做的好有加薪
      或獎金之類的，當時其太太快生了。俊廷到場後，要求丙○○按估價單給付全額工程款，但丙○○不願意，二人因
      而起爭執，甲○○要我當場打電話找三組人馬來把丙○○
      押起來，我電話被剪掉了不能打，只有做樣子而已。甲○○沒有對丙○○說如果沒給付全額工資就把他押走這麼明
      顯，他是說沒把事情解決的話，就別想離開等語（見原審
      卷第三六、三七頁）。
（五）由證人陳宏亮、丙○○、乙○○與楊鈞銘之前述證言，及
      卷附告訴人丙○○所簽內容為於九十四年十一月三日上午
      十點前給付合計七萬二千元工程款之切結書可知，被告甲○○於前述時間、地點與告訴人丙○○因工程款及施工品
      質等問題發生爭執後，確有當場令共犯楊鈞銘撥打電話找
      三組人馬押人，共犯楊鈞銘亦配合佯裝撥打電話找人，令
      共犯楊鈞銘察看人是否已到，並向在場之告訴人丙○○恫
      稱「沒把事情解決的話，別想走出大門」，及向證人陳宏
      亮恫稱：「抱歉，在場的都不能走」等語。衡諸當時共犯
      楊鈞銘配合撥打電話、查看人馬是否已到，及報告人馬已
      到所營造之情狀，已足以使人相信將有多人到場，告訴人
      丙○○與證人陳宏亮亦均因被告二人前述行為而相信當時
      樓下有人待命，倘逕行離開現場，生命、身體將可能遭受
      危害，而心生恐懼，不敢離去，告訴人丙○○並因此恐懼
      而簽寫切結書，足證被告確有妨害告訴人丙○○與證人陳
      宏亮行動自由之行為。
（六）被告之辯護人辯稱：證人等人證詞互相矛盾（例如證人丙○○證稱甲○○「擋在」門口、證人楊鈞銘則證稱郭俊銘
      站在距我面前一米的地方，剛好是門口），不足採信，且
      被告主觀上只是想趁大家在把問題一起解決，並無妨害自
      由的故意等語。詳稽證人丙○○、乙○○、陳宏亮及楊鈞
      銘對於案發現場事件之重要流程均證稱一致，至於細節、
      用語或有不盡相同之處，然此涉及到證人個人對於經歷事
      實觀察重心之不同，陳述記憶內容用語之不同，然其不同
      之處核屬枝微末節之項，尚難推翻其等證詞之可信度，難
      作為被告有利之認定。又被告限制告訴人等行動自由之原
      因是否因有債務糾紛，核屬被告犯罪之動機，核與被告妨
      害自由之故意無間，所辯亦不足採之。至於辯護人另聲請
      勘驗陳宏亮於九十六年三月十三日在原審之供述錄音內容
      ，證明陳宏亮曾供稱「當天他沒有走是因為這是他家他有
      責任留下來」等語，然查，證人陳宏亮業於原審證稱遭恫
      嚇後「有被威脅不能出去的感覺，覺得害怕，所以不敢離
      開語」，業如上述，是以縱使證人陳宏亮於原審另有上揭
      陳述，亦無礙於被告對陳宏亮妨害自由之認定，是此部分
      即無再調查之必要性。再者，辯護人復聲請傳喚丙○○、
      陳宏亮、楊鈞銘，然其等業於原審經詰問詳實。另聲請傳
      喚證人周輝勝證明「告訴人丙○○同意找周輝勝到現場」
      、證人李湘靈證明「告訴人丙○○係藉故賴帳」，另聲請
      對被告及楊鈞銘、丙○○進行測謊，聲請調閱丙○○手機
      之通聯紀錄以查丙○○當日有無對外聯繫等，經查此等事
      證核與被告犯行成立與否之認定，其必要性及關連性極為
      薄弱，且因被告上揭妨害自由犯行事證既臻明確，此部分
      均無再行調查之必要，併予敘明。
（七）綜上所述，本件事證明確，被告犯行洵堪認定。
二、論罪之理由
（一）新舊法之比較：
      被告二人行為後，刑法已於九十四年二月二日修正公布，
      並於九十五年七月一日施行，修正後第二條第一項規定：
      「行為後法律有變更者，適用行為時之法律。但行為後之
      法律有利於行為人者，適用最有利於行為人之法律。」此
      項修正乃為符合刑法第一條罪刑法定主義之要求，貫徹法
      律禁止溯及既往原則，屬規範行為後法律變更所生新舊法
      律比較適用之準據法，應逕適用修正後刑法第二條決定新
      舊法之適用，先予敘明。又關於刑法修正後之新舊法比較
      ，應就罪刑有關之一切情形，綜其全部罪刑之結果而為比
      較，最高法院九十五年五月二十三日著有九十五年度第八
      次刑庭會議決議可參。
  (1)、刑法第二十八條關於共犯之規定，由原條文：「二人以上
      共同實施犯罪之行為者，皆為正犯」，修正為：「二人以
      上共同實行犯罪之行為者，皆為正犯」，揆諸本條之修正
      理由係為釐清陰謀共同正犯、預備共同正犯、共謀共同正
      犯是否合乎本條規定之正犯要件，而本案被告甲○○與共
      犯楊鈞銘共同為前揭犯行，既屬實行犯罪行為之正犯，則
      適用舊法第二十八條規定論擬，對被告並無不利。
  (2)、罰金刑：被告二人所犯妨害自由罪有罰金刑之處罰，行為
      時之法定刑罰金最低額為銀元一元，依現行法規所定貨幣
      單位折算新臺幣條例第二條，換算為新臺幣僅為新臺幣三
      元。修正後刑法第三十三條第五款：「主刑之種類如下：
      五、罰金：新臺幣一千元以上，以百元計算之」，已將法
      定刑罰金之最低額提高為新臺幣一千元，經比較修正前、
      後之規定，自以被告行為時之法律較有利於被告。
  (3)、易科罰金之折算標準：被告行為時之刑法第四十一條第一
      項前段規定：「犯最重本刑為五年以下有期徒刑以下之刑
      之罪，而受六個月以下有期徒刑或拘役之宣告，因身體、
      教育、職業、家庭之關係或其他正當事由，執行顯有困難
      者，得以一元以上三元以下折算一日，易科罰金。」被告
      行為時之易科罰金折算標準，依修正前罰金罰鍰提高標準
      條例第二條前段（現已刪除）規定，係就其原定數額提高
      為一百倍折算一日，則本件被告行為時之易科罰金折算標
      準，應以銀元一百元至三百元折算一日，經折算為新臺幣
      後，應以新臺幣三百元至九百元折算為一日。惟九十五年
      七月一日施行之刑法第四十一條第一項前段規定：「犯最
      重本刑為五年以下有期徒刑以下之刑之罪，而受六個月以
      下有期徒刑或拘役之宣告者，得以新臺幣一千元、二千元
      或三千元折算一日，易科罰金。」，經比較修正前後易科
      罰金折算標準，以舊法較有利被告。
  (4)、綜合上述各條文修正前後之比較，行為時之法律較有利於
      行為人，依刑法第二條第一項前段之規定，應整體適用被
      告行為時即修正前刑法之規定。
（二）論罪：
  (1)、核被告甲○○所為，係犯刑法第三百零二條第一項妨害自
      由罪。又刑法第三百零二條第一項、第三百零四條第一項
      及第三百零五條之罪，均係以人之自由為其保護之法益。
      而刑法第三百零二條第一項之罪所稱之非法方法，已包括
      強暴、脅迫或恐嚇等一切不法手段在內。因之，如以非法
      方法剝奪他人行動自由行為繼續中，再對被害人施加恐嚇
      ，或以恐嚇之手段迫使被害人行無義務之事，則其恐嚇之
      行為，仍屬於非法方法剝奪行動自由之部分行為，應僅論
      以刑法第三百零二條第一項之罪，無另成立同法第三百零
      四條或第三百零五條之罪之餘地，最高法院著有八十九年
      度臺上字第七八○號判決、九十三年度臺上字第三七二三
      號判決可資參照。被告甲○○與共犯楊鈞銘以恐嚇之不法
      手段剝奪告訴人與陳宏亮之行動自由，並於妨害告訴人丙○○自由行為繼續中，強制告訴人簽立切結書，該恐嚇與
      強制行為均屬妨害自由之部分行為，均不另論罪，公訴意
      旨認被告之妨害自由及恐嚇二罪間屬牽連關係，應有誤會
      。
  (2)、被告甲○○與共犯楊鈞銘間，就本案犯行有犯意聯絡及行
      為分擔，為共同正犯。
  (3)、被告上揭一個妨害自由犯行，同時侵害被害人丙○○、陳
      宏亮之人身自由法益，乃一行為觸犯數罪名，應論以同種
      想像競合犯，從一重處斷。
三、撤銷原判之理由：
    原審認被告罪證明確，予以論罪科刑，固非無見，惟查：(1)
    、原判決疏未論及被告同時侵害丙○○、陳宏亮二人法益，
    所為屬想像競合犯之犯罪類型，即有未合；(2)、中華民國九
    十六年罪犯減刑條例業於九十六年七月四日制定公布，並自
    九十六年七月十六日施行，被告上開所犯合於減刑條件，原
    審未及審酌，容有未洽；(3)、刑法第二十八條關於共犯之規
    定，修正為「二人以上共同實行犯罪之行為者，皆為正犯」
    ，排除陰謀共同正犯、預備共同正犯之適用，自屬刑罰可罰
    性之變更，自應依刑法第二條第一項規定比較新舊法，原審
    認刑法第二十八條規定，僅係文字修正，無新舊法比較適用
    之問題，尚有未合。被告上訴指摘原判決不當，雖無理由，
    惟原判決既有可議，即屬無可維持，應由本院將原判決關於
    被告甲○○部分撤銷改判之。
四、科刑之理由：
（一）爰審酌被告甲○○僅為工程糾紛，不思正途解決，竟唆使
      共犯楊鈞銘與之共為本件犯行，剝奪被害人丙○○、陳宏
      亮人身自由達四小時之久，且犯後不僅否認犯行，甚至企
      圖將責任推卸予共犯楊鈞銘，不知悔悟等一切情狀，量處
      如主文第二項所示之刑，並諭知易科罰金之折算標準。
（二）中華民國九十六年罪犯減刑條例於中華民國九十六年七月
      月四日總統華總一義字第０九六０００八三七六一號制定
      公布，並自九十六年七月十六日施行，被告甲○○上開所
      為合於減刑條件，依中華民國九十六年罪犯減刑條例第二
      二條第一項第三款規定，被告甲○○所犯妨害自由罪，減
      為有期徒刑二月，並諭知易科罰金之折算標準。
五、公訴意旨另認：共犯楊鈞銘前往本案工地時，向在場之工人
    稱：「陳先生的老婆及兒子如果開車過來，要把他們押往山
    上」等語，因認其與被告甲○○此部份犯行亦構成恐嚇罪。
    然此部份事實經告訴人丙○○於原審審理時證稱：其未親耳
    聽聞，而係次日陳宏亮之母親李玉琇轉述（見原審卷第三五
    頁），證人李玉琇於原審審理時證稱已無法記憶（見原審卷
    第五九頁），證人陳宏亮則於原審審理時證稱：證人李玉琇
    當天告稱，共犯楊鈞銘向其抱怨告訴人丙○○常常不在（見
    原審卷第五八頁）等語，顯示並無任何人曾聽聞共犯楊鈞銘
    曾為公訴意旨所載之陳述，況告訴人丙○○前述關於其抵達
    本案工地時，共犯楊鈞銘尚在門外，其開門讓共犯楊鈞銘進
    屋等情，共犯楊鈞銘於告訴人丙○○到場前仍在屋內而未進
    入屋內，自無向在場工人為前述陳述之可能，此部份事實應
    屬不能證明。惟公訴意旨既認此部份事實與其餘起訴並經本
    院論罪科刑部分之妨害自由事實僅成立一罪，屬同一行為，
    爰不另為無罪之諭知。
據上論斷，應依刑事訴訟法第三百六十九條第一項前段、第三百
六十四條、第二百九十九條第一項前段，刑法第二條第一項前段
、（修正前）第二十八條、（修正前）第三百零二條第一項、第
五十五條，（修正前）第四十一條第一項前段，罰金罰鍰提高標
準條例第一條前段，（修正前）罰金罰鍰提高標準條例第二條，
現行法規所定貨幣單位折算新臺幣條例第二條，中華民國九十六
年罪犯減刑條例第二條第一項第三款、第七條、第九條，判決如
主文。
本案經檢察官蔡薰慧到庭執行職務。
中　　華　　民　　國　　96　　年　　8 　　月　　9 　　日
            刑事第十二庭  審判長法　官 蔡永昌
                                法　官 施俊堯
                                法　官 王梅英
以上正本證明與原本無異。
如不服本判決，應於收受送達後十日內向本院提出上訴書狀，其
未敘述上訴之理由者並得於提起上訴後十日內向本院補提理由書
（均須按他造當事人之人數附繕本）。
                                書記官 顧哲瑜
中　　華　　民　　國　　96　　年　　8 　　月　　10　　日
附錄：本案論罪科刑法條全文
刑法第302條第1項
私行拘禁或以其他非法方法，剝奪人之行動自由者，處五年以下
有期徒刑、拘役或三百元以下罰金。
